臺灣臺北地方法院民事判決　　　　　　 100年度訴字第3973號
原　　　告　葉盧美燕
訴訟代理人　楊金順律師
複　代理人　董家均律師
被　　　告　李敏媛
訴訟代理人　洪淑芬律師
上列當事人間確認本票債權不存在等事件，本院於民國100年12
月12日言詞辯論終結，判決如下：
    主      文
原告之訴駁回。
訴訟費用由原告負擔。
    事實及理由
一、原告起訴主張：兩造於民國98年11月12日簽立預訂房屋買賣
    契約書（下稱系爭契約），由被告以新臺幣（下同）1520萬
    元向伊購買獲分配之崇德隆盛新村改建戶房地，伊並於締約
    時，依系爭契約第3條之約定，簽發依付款方式所載價金1.2
    倍面額之如附表編號2、3所示之本票予被告保管，並依第10
    條違約處罰之約定，簽發如附表編號1所示面額500萬元之本
    票（下稱系爭本票）予被告收執。伊獲分配之房屋雖已興建
    完成，並於100年6月14日取得所有權，惟系爭契約之簽訂與
    國軍老舊眷村改建條例（下稱眷改條例）第24條規定之期限
    相違，乃脫法行為而應屬無效，被告就系爭契約實無請求權
    可資主張，本院依被告聲請所核發100年度司票字第8136號
    本票裁定（下稱系爭本票裁定）中面額500萬元之本票（即
    如附表編號1所示之本票，下稱系爭本票）債權並不存在，
    自有確認之必要。又縱系爭契約並非無效，但系爭契約第10
    條所定之500萬元懲罰性違約金顯然過高而應予酌減，併依
    民法第252條之規定，請求酌減至相當數額。爰提起本訴，
    並求為判決：(一)先位聲明：1.確認被告所持有之系爭本票裁
    定附表編號1所示本票即系爭本票，被告對原告之本票債權
    及自100年7月21日起至清償日止，按年息6%計算之利息債權
    ，均不存在。2.被告應將系爭本票返還予伊。(二)備位聲明：
    請將500萬元之違約金酌減至相當之數額。
二、被告則以：兩造締結系爭契約之際即明知原告獲分配之眷宅
    於5年內無法移轉，遂於系爭契約第6條約定：「承辦單位或
    依法令規定准許且可移轉時，乙方（即原告）即應將產權移
    轉甲方（即被告）」，依民法第246條但書規定，系爭契約
    應屬有效，原告應依約履行。然原告於締約之前，即將其獲
    分配之眷舍出售予訴外人李念珣，之後又售予他人，而有系
    爭契約第6條所定絕無一屋數賣保證義務之違反，於原告獲
    分配之眷舍編定為臺北市○○區○○路4段259號9樓（下稱
    系爭不動產），並取得所有權，系爭不動產更遭李念珣為假
    處分執行，經伊委請律師發函催告後，原告既未依限履行系
    爭契約，自應依系爭契約第10條約定給付懲罰性違約金，伊
    當有行使系爭本票之權利。又伊係考慮系爭不動產附近學區
    而向原告買受系爭不動產，於原告取得系爭不動產所有權後
    ，即積極洽談買主購買伊位於新北市新店區之舊宅，如今原
    告惡意違約，不僅小孩無法於系爭不動產附近學區就學，伊
    並喪失處理舊宅之適當時機，對伊之損失可謂重大，系爭契
    約第10條所定之500萬元違約金並無過高而無酌減之必要等
    語，資為抗辯。並聲明：原告之訴駁回。
三、兩造不爭執之事實：
  (一)兩造於98年11月12日簽訂系爭契約，由被告以1520萬元價金
    向原告購買其獲分配之崇德隆盛新村改建戶房地（房屋興建
    完成後門牌編定為臺北市○○區○○路4段259號9樓，即系
    爭不動產），原告並依系爭契約第3條及第10條約定，簽發
    如附表編號2、3及編號1所示之本票予被告，有預訂房屋買
    賣契約書及面額150萬元、150萬元及500萬元之本票三紙可
    稽（見100年度店調字第805號(下稱店調卷)第6-10頁原證1
    、本院卷第16-17頁被證1-2、第22頁被證5）。
  (二)原告獲分配之崇德隆盛新村改建戶興建完成，於100年6月14
    日辦妥所有權登記，原告因此取得系爭不動產所有權，有建
    物登記謄本可稽（見本院卷第18-19頁被證3）。
  (三)原告之夫葉明松（已歿）於系爭契約簽訂前之95年9月5日即
    將其獲分配之眷舍出售予李念珣，因被告另與原告締結系爭
    契約，李念珣乃聲請本院裁定准許假處分，並於100年6月21
    日為假處分之查封登記，有建物登記謄本可稽（見本院卷第
    18-19頁被證3），且經本院依職權調取100年度司執全字第
    473號假處分執行卷查明。
  (四)被告委請律師於100年7月13日致函原告，請其於7日內履行
    系爭契約，有律師函可稽（見本院卷第20-21頁被證4）；惟
    原告未依限履行，被告乃以如附表所示之三紙本票經提示未
    獲付款為由，聲請本院核發系爭本票裁定（見店調卷第11頁
    原證2）。
四、原告主張系爭契約違反老舊眷村條例第24條之規定而應屬無
    效，被告不得行使系爭本票權利，又縱然有效，系爭本票之
    簽發既係就違約金而為，違約金亦屬過高而應予酌減，被告
    則辯以前揭情詞，是本件爭執事項為：(一)系爭契約是否無效
    ？原告有無對抗被告行使系爭本票權利之事由？(二)原告得否
    逕行訴請核減系爭契約第10條所定之懲罰性違約金？應否核
    減至相當之數額？茲分述如下：
  (一)系爭契約是否無效？原告有無對抗被告行使系爭本票權利之
    事由？
  1.按由主管機關配售之住宅，除依法繼承者外，承購人自產權
    登記之日起未滿五年，不得自行將住宅及基地出售、出典、
    贈與或交換，眷改條例第24條第1項雖有明定。惟以不能之
    給付為契約標的者，其契約為無效。但其不能情形可以除去
    ，而當事人訂約時並預期於不能之情形除去後為給付者，其
    契約仍為有效。民法第246條第1項亦有明文。查，綜觀系爭
    契約，第1條買賣標的載明：「座落於台北市○○區○○路
    四段號樓『崇德、隆盛新村』眷宅30坪型。〔門牌：依抽籤
    結果為準〕權利範圍：全部（含車位）土地持份及房屋坪數
    以權狀登記為準」、第4條第2項交屋方式亦約定：「如房屋
    涉有瑕疵或應向承辦單位等行使權力或辦理各項手續時，乙
    方（即原告）應出面處理相關事宜，例如申請車位、領取權
    狀等。」，足見兩造於簽訂系爭契約時，對於系爭契約買賣
    標的為國軍老舊眷村改建戶，除受眷改條例之限制外，攸關
    系爭不動產事宜應受國防部之指示與監督等情知之甚詳。是
    原告無法於取得系爭不動產之際即履行系爭契約移轉所有權
    予被告之義務，為兩造所預期。然系爭契約第6條第2項明文
    「承辦單位或依法令規定准許且可轉移時，乙方（即原告）
    即應將產權移轉甲方（即被告）。」，顯見兩造已約定不能
    移轉系爭不動產之情形除去時，方為移轉行為。則系爭契約
    締結時、100年6月14日原告取得系爭不動產所有權時，原告
    雖無法將系爭不動產所有權移轉予被告，但兩造對於所有權
    移轉之限制早已預期，並預先為於限制解除後，原告再行移
    轉之約定，依民法第246條但書之規定，系爭契約應屬有效
    。原告主張系爭契約違反眷改條例第24條之規定而應屬無效
    云云，容有誤解，不能採取。
  2.次按所謂脫法行為係指當事人為迴避強行法規之適用，以迂
    迴方法達成該強行法規所禁止之相同效果之行為而言。惟禁
    止規定之目的，若係在禁止特定結果之發生，則不論其手段
    如何，均在禁止之列。反之，若禁止規定僅在禁止透過特定
    形態之行為、特定形式之行為達成一定結果，而不禁止以其
    他方式達成該結果，即不屬於該禁止規定所禁止之行為，即
    屬合法行為。查，國軍老舊眷村承購人自產權登記之日起未
    滿五年，不得自行將住宅及基地出售、出典、贈與或交換，
    雖為眷改條例第24條所明定，但五年期滿後，即屬得自由處
    分之標的，可知上開規定僅限制自取得系爭不動產所有權五
    年內之自由處分權利。而系爭契約不僅無自原告取得系爭不
    動產所有權之日起即應移轉予被告之約定，系爭契約第6條
    第2項更是配合上開限制而明文「承辦單位或依法令規定准
    許且可轉移時，乙方（即原告）即應將產權移轉甲方（即被
    告）。」，足徵系爭契約並未違反眷改條例之上開規定，甚
    至適切地符合上開規定意旨，要無脫法行為可言。原告主張
    系爭契約乃雙方之脫法行為，應屬無效云云，亦有未洽，仍
    不可取。
  3.又按票據乃文義證券及無因證券，票據上之權利義務，悉依
    票上所載文義定之，與其基礎之原因關係各自獨立，票據上
    權利之行使，不以其原因關係存在為前提，是以執票人行使
    票據上權利時，就其基礎之原因關係確係有效存在，不負舉
    證責任。反之，若票據債務人以自己與執票人間所存抗辯之
    事由，對抗執票人，依票據法第13條規定意旨，應由票據債
    務人就抗辯事由負舉證之責任（最高法院91年台簡字第22號
    裁定意旨參照），亦即票據因其無因之性格，於簽發之同時
    ，票據請求權即已成立，直接前後手原因關係之抗辯，僅是
    權利障礙、權利消滅及權利排除之事由而已，仍應由票據債
    務人負舉證責任，否則若執票人仍需就票據權利之發生負舉
    證責任，則票據法為助長票據流通所設計包含文義性、無因
    性之各項制度，將失其意義。查，系爭本票自形式審查，業
    已具備本票各項記載事項，合於票據法第120條規定，屬有
    效之本票，被告依系爭本票文義行使權利，非法所不許。原
    告雖稱系爭本票之基礎原因關係即系爭契約無效，主張其得
    據以對抗被告行使系爭本票權利云云。然依上所述，系爭契
    約既以承辦單位或依法令規定准許且可轉移時，為原告移轉
    系爭不動產之期限，即無違反眷改條例第24條規定情事，且
    屬兩造契約自由之範疇而非脫法行為，系爭契約並非無效，
    原告應受拘束，原告所稱其有對抗被告行使系爭本票權利之
    主張，即難認有據。又原告就被告行使系爭本票權利存有其
    他權利障礙、權利消滅及權利排除之事由等節，未再進一說
    明與舉證，依上開說明，被告不得行使系爭本票之主張，自
    難憑原告之空言，即謂可採。
  4.從而，原告以系爭契約無效，被告不得行使系爭本票權利等
    詞，進而以先位聲明請求確認被告所持有系爭本票裁定附表
    編號1所示本票（即系爭本票），被告對原告之本票債權及
    自提示日起至清償日止，按年息6%計算利息債權，均不存在
    ，並請求被告返還系爭本票，俱屬無理。
  (二)原告得否逕行訴請核減系爭契約第10條所定之懲罰性違約金
    ？應否核減至相當之數額？
  1.按約定之違約金過高者，法院得減至相當之數額，民法第25
    2條定有明文，故約定之違約金苟有過高情事，法院即得依
    此規定核減至相當之數額，並無應待債權人請求獲債務人清
    償後始得核減之限制。此項核減，法院得依職權為之，亦得
    由債務人訴請法院核減（最高法院79年台上字第1612號判例
    參照）。又當事人係直接提起核減違約金之訴或於給付之訴
    請求法院酌減或依職權酌減均無不可（最高法院84年度台上
    字第2172號判決參照）。查，觀之系爭契約第10條「雙方之
    任何一方若有違反以上任一條款，願給付對方懲罰性違約金
    伍佰萬元整」之文義，足認兩造已有如被告債務不履行時，
    被告應支付違約金之約定。雖原告尚未依之給付違約金，惟
    既無被告應先行請求給付違約金或原告已為違約金給付之限
    制，則原告逕行訴請核減違約金，非法所不許。
  2.系爭契約除於第10條違約罰則約定「雙方任何一方若有違反
    以上任一條款，願給付對方懲罰性違約金伍佰萬元整」外，
    另於第3條第2款約定「乙方（即原告）依本條之付款方式逐
    一開立1.2倍本票（作為憑證）交甲方（即被告）保管之。
    若無違約情事甲方不得提示該本票，並於過戶完成將本票返
    還乙方。」，並於第6條第2項第2款約定「若乙方違約不賣
    、或不履行、或不移交買賣標的，經甲方通知逾七日仍不履
    行時，甲方得解除本契約，解約時乙方應將所收款項加倍返
    還甲方，如甲方另有損害，乙方應賠償甲方一切損害」，固
    為不爭之情，惟違約金有損害賠償額預定性及懲罰性之分別
    ，其效力亦各自不同，依民法第250條第2項規定「違約金，
    除當事人另有訂定外，視為因債務不履行而生損害之賠償總
    額。其約定如債務人不於適當時期或不依適當方法履行債務
    時，即須支付違約金者，債權人除得請求履行債務外，違約
    金視為因不於適當時期或不依適當方法履行債務所生損害之
    賠償總額」，系爭契約第3條第2款及第6條第2項第2款既未
    明文其性質，自難逕認同屬系爭契約第10條之懲罰性違約金
    。又所謂懲罰性違約金，係以強制債務之履行為目的，確保
    債權效力所及之強制罰，於債務不履行時，債務人除須支付
    違約金外，關於其因債之關係所應負之一切責任均不因而受
    影響，債權人除得請求支付違約金外，並得請求履行債務，
    或不履行之損害賠償。且懲罰性違約金於債務人有違約情事
    時，其請求權即已發生。原告不否認其先夫葉明松於95年9
    月5日即將獲分配之系爭不動產出售予李念珣之情，既於前
    述（見不爭執事實(三)），原告已有系爭契約第6條「乙方（
    即原告）保證本房地產權清楚絕無一屋數賣情事」之違反，
    即臻明確定，自不待被告為解除系爭契約之意思表示。被告
    依系爭契約第10條約定請求原告支付懲罰性違約金之權利應
    隨之發生，倘被告因原告之債務不履行而受有損害，亦得行
    使損害賠償請求權。因此，縱被告業行使其依系爭契約第3
    條第2款及第6條第2項第2款約定所簽發如附表編號2、3所示
    面額各為150萬元之本票權利，對於被告主張系爭契約第10
    條之懲罰性違約金，仍難謂有何影響。原告以系爭契約另有
    第3條第2款及第6條第2項第2款約定之違約金之情，主張第
    10條之500萬元懲罰性違約金數額過高云云，尚有未洽，並
    不足取。
  3.系爭不動產於95年9月5日即以780萬元之價格售予李念珣，
    其後再以1520萬元售予被告（見不爭執事實(一)、(三)），顯已
    預見無法履約之可能，卻仍收受被告給付之簽約金125萬元
    ，於收到承受配售令時再收受125萬元（店調卷第6頁系爭契
    約第3條第1項約定參照），甚依系爭契約第10條、第3條第2
    款及第6條第2項第2款約定簽發如附表所示三紙本票，顯見
    其係為圖740萬元之利益（即1520萬元-780萬元），始與被
    告締約，不僅違背國防部改建國軍老舊眷舍照顧原眷戶之立
    法美意，並變相助長不動產之炒作，原告所為實失誠信。又
    系爭契約第10條約定之500萬元懲罰性違約金與買賣價金兩
    相比較，此違約金幾達系爭契約買賣價金三分之一，固無疑
    義，但原告係在明知一屋數賣之情況下而為約定，足認其已
    有所評估，自無事後毀諾而拒絕承擔違約懲罰之理。是以，
    即令500萬元之懲罰性違約金幾達買賣價金之三分之一，仍
    難認對原告有失公允。原告依民法第252條規定，以備位聲
    明請求將上開懲罰性違約金核減至相當數額，核非有理，亦
    不應准許。
五、綜上所述，系爭契約並非無效，原告應受拘束，被告自得行
    使系爭本票權利，又系爭契約第10條所定懲罰性違約金數額
    尚非過高，無予以核減之必要。原告先位聲明請求確認被告
    所持有系爭本票裁定附表編號1所示本票（即系爭本票），
    被告對原告之本票債權及自提示日起至清償日止，按年息6%
    計算利息債權，均不存在，並請求被告返還系爭本票，暨備
    位聲明請求將500萬元之違約金酌減至相當之數額，為無理
    由，均應駁回。
六、本件事證已臻明確，兩造其餘攻擊與防禦方法均與判決結果
    不生影響，茲不再一一論述，附此敘明。
七、訴訟費用負擔之依據：民事訴訟法第78條。
中    華    民    國   100    年    12    月    26    日
                  民事第八庭    法  官  許純芳
以上正本係照原本作成。
如對本判決上訴，須於判決送達後20日內向本院提出上訴狀。如
委任律師提起上訴者，應一併繳納上訴審裁判費。
中    華    民    國   100    年    12    月    26    日
                                書記官  劉碧輝
附表：
┌──┬─────┬───┬───┬───┬─────┬─────┐
│編號│發  票  人│付款地│發票日│到期日│ 票面金額 │票據號碼  │
│    │          │      │      │      │（新臺幣）│          │
├──┼─────┼───┼───┼───┼─────┼─────┤
│１  │葉盧美燕  │未載  │11.12.│未載  │500萬元   │CH329001  │
├──┼─────┼───┼───┼───┼─────┼─────┤
│２  │葉盧美燕  │未載  │11.12.│未載  │150萬元   │CH329003  │
├──┼─────┼───┼───┼───┼─────┼─────┤
│３  │葉盧美燕  │未載  │12.4.│未載  │150萬元   │TH0000000 │
└──┴─────┴───┴───┴───┴─────┴─────┘